【裁判字號】    89,重訴,226
【裁判日期】    890913
【裁判案由】    所有權移轉登記
【裁判全文】
臺灣士林地方法院民事判決  八十九年度重訴字第二二六號
    原      告  己○○○
                丁○○
                丙○○
                戊○○
                乙○○
                庚○○
                辛○○
                壬○○
    共      同
    訴訟代理人  涂秀蕊律師
                李明洲律師
    被      告  新和泰實業股份有限公司
                          設台.
    法定代理人  甲○○    住同.
右當事人間請求所有權移轉登記事件，本院判決如左：
    主    文
被告應將坐落於台北市○○區○○段二小段三七九之二地號，面積一二七二平方公尺
、同小段三七九之三地號，面積二○平方公尺，及同小段三七九之四地號，面積三平
方公尺之土地三筆，所有權應有部分均各一萬分之五四七九，及台北市○○區○○段
二小段二○一○八建號，門牌號碼台北市○○區○○街一二五號之四層樓房，面積合
計九○二‧四二平方公尺，所有權應有部分一萬分之五四七九移轉登記予原告公同共
有。
訴訟費用由被告負擔。
原告假執行之聲請駁回。
    事    實
甲、原告方面：
一、聲明：
（一）被告應將坐落於台北市○○區○○段二小段三七九之二地號，面積一二七二平
      方公尺；同小段三七九之三地號，面積二○平方公尺；及同小段三七九之四地
      號，面積三平方公尺之土地三筆，所有權應有部份均各一萬分之五四七九；及
      其上建物建號二○一○八號，門牌號碼台北市○○區○○街一二五號之四層樓
      房，面積合計九○二‧四二平方公尺，所有權應有部份一萬分之五四七九移轉
      登記予原告公同共有。
（二）前項聲明，原告願供擔保，請准宣告假執行。
二、陳述：
（一）鈞院就本件訴訟有管轄權：
      查本件依被告最新公司變更登記事項卡所載，其所在地設於台北市○○區○○
      街一二五號一樓，確屬鈞院轄區；雖其法定代理人目前設籍於台中縣大里市○
      ○路一八四巷七弄三號五樓，且公司實際在該處營運，惟依民事訴訟法第二條
      及最高法院十八年上字第一七二○號民事判例意旨，仍以被告公司所在地即鈞
      院為本件訴訟之管轄法院，且參以民事訴訟法第十條規定，本件涉訟之不動產
      所在地，亦屬鈞院轄區，故鈞院就本件訴訟有管轄權殆無疑義。
（二）事實經過：
  １、緣原告之被繼承人為被告之股東，坐落於台北市○○區○○段二小段三三五、
      四○二、三七九、三七九之一、三七九之二、三七九之三、三七九之四地號土
      地，係原告之被繼承人陳樹與被告公司已故法定代理人陳永川及公司其他實際
      出資之股東陳林蘭馨、陳木全四人共同出資所購，而以信託契約關係登記為被
      告公司名義。
  ２、嗣民國六十五年六月一日全體出資股東即陳永川、陳樹、陳林蘭馨、陳木全四
      人合意簽訂協議書，約定上開土地除保留十八台尺寬道路用地八三‧七九三坪
      外，就其餘一二四二‧三六九坪部分，按各股東投資股額比例，各自指定使用
      位置分配取得坪數，地上所有新舊建物，由分配基地使用人取得產權，日後如
      正式申請共有物分割或持分移轉登記時，均應按使用位置及取得坪數辦理手續
      ，被告之法定代理人應無條件負責登記，所需稅款及費用，均應按各自取得坪
      數比例分攤。陳永川投資股額比例為一千分之四○○，應分得之土地面積為四
      九七‧○○八坪，經協議指定取得使用現坐落台北市○○區○○段二小段三七
      九、三三六地號土地；陳木全投資股額比例為一千分之三○八，應分得之土地
      面積為三八二‧六六三坪，經指定取得使用現坐落台北市○○區○○段二小段
      三七九之一地號土地；陳樹投資股額比例為一千分之一六○、陳林蘭馨投資股
      額比例為一千分之一三二，二人合併股額比例為一千分之二九二，應共同分得
      之土地面積為三六一‧六九八坪，經共同指定取得使用現坐落台北市○○區○
      ○段二小段三七九之二、三七九之三、三七九之四地號土地及其上建物台北市
      士林區○○段○○段二○一○八建號，門牌號碼台北市○○區○○街一二五號
      之四層樓房，面積合計九○二‧四二平方公尺（下稱：系爭房地）。由於陳林
      蘭馨與陳樹之股額比例為一三二比一六○，依此計算，就系爭房地之應有部分
      一萬分之五四七九為陳樹應分得之範圍，陳林蘭馨應分得之範圍為應有部分一
      萬分之四五二一。
  ３、基於右開協議，各出資股東自簽訂協議書起，各自按分得之土地及地上建物占
      有使用；，依分配取得之土地、建物面積比例分攤繳納地價稅及房屋稅迄今。
  ４、嗣陳永川於六十五年七月五日並以被告公司法定代理人名義，書立切結書明載
      ：「新和泰實業股份有限公司，因過去公司業務發展需要，於民國五十八年八
      月二日由公司董事長陳永川提供信託登記在公司名下，位於台北市○○區○○
      段後港墘小段共十八筆土地中之十六筆土地向華南銀行貸款，設定抵押金額新
      台幣伍佰萬元正，其中士林區○○○○段第二三○、二三○之一地號（即系爭
      土地重測分割前地號）等二筆土地，是由陳樹和陳林蘭馨所個別出資購買，其
      中陳樹出資新台幣陸拾陸萬柒仟壹佰零肆元，陳林蘭馨出資新台幣伍拾伍萬零
      肆佰陸拾貳元，於民國五十三年四月二十日委託陳永川以個人名義購買上述兩
      筆土地後，於民國五十八年九月一日信託登記於公司名下，後提供上述兩筆土
      地無償借公司建房屋與貸款使用，現公司在此聲明前述所提供土地向華南銀行
      貸款設定抵押金額與陳樹、陳林蘭馨等二人無涉，公司並將履行民國六十五年
      六月一日所簽立協議書內容，恐口無憑，特立書為證。」等語。
  ５、後於六十九年十一月六日，被告之法定代理人陳永川更應陳木全之請求，履行
      協議書約定，將陳木全所分得之坐落台北市○○區○○段二小段三七九之一地
      號土地移轉登記為陳木全、陳木興、陳木生、陳木旺、陳榮重五人共有。陳永
      川亦依協議書自行將其指定分得之坐落台北市○○區○○段二小段三三五、三
      七九地號之土地出售，並於七十六年四月十四日辦理所有權移轉登記與訴外人
      泰瑞電子股份有限公司，亦均有土地登記簿謄本可稽。
  ６、七十四年間陳永川罹病，其次子陳錫慶代理被告公司之董事長，藉詞擴展業務
      需要，欲提供土地向銀行抵押貸款，為免陳林蘭馨與陳樹疑慮，乃於七十四年
      七月十一日出具切結書，表明其以公司名義向銀行貸款所提供之不動產，係坐
      落台北市○○區○○段二小段三三五、三七九、三三二、三三四地號之土地，
      與陳林蘭馨及陳樹所共同指定分得之土地無關，且經被告公司在切結書上蓋用
      公司及負責人印鑑章證明後，交由陳林蘭馨及陳樹收執，故系爭房地僅信託登
      記於被告公司名下，並非被告公司之資產至明。
  ７、詎七十六年間被告公司法定代理人陳永川病逝後，其次子陳錫慶（即甲○○之
      夫）操縱公司，揚言拒絕履行協議書，欲將原告之被繼承人陳樹及陳林蘭馨二
      人所共同指定應分得之系爭房地出售。不得已，原告之被繼承人陳樹及陳林蘭
      馨於七十九年十月間，分別就上開應分得之系爭房地聲請假處分以資保全，經
      鈞院以七十九年全富字第一二○四號裁定准予假處分，並經供擔保假處分在案
      。
  ８、嗣案外人陳林蘭馨於七十九年間主張終止信託關係，請求被告公司返還信託物
      ，即請求移轉系爭房地所有權應有部分一萬分之四五二一與伊，案經臺灣臺北
      地方法院七十九年度重訴字第四五八號、臺灣高等法院八十年度重上字第八六
      號、八十一年度重上更(一)字第八三號、最高法院八十一年台上字第一三一四號
      民事判決案外人陳林蘭馨勝訴確定，並經辦理所有權移轉登記在案。
（三）原告主張終止信託關係，請求返還信託物：
      本件系爭房地確係原告之被繼承人陳樹與案外人陳木川、陳木全、陳林蘭馨四
      人共同出資購買，僅信託登記被告公司名義，並經各實際所有人各自就分得部
      分分管使用處分迄今，已如前述；又兩造間信託契約並無約定存續期間，原告
      既係陳樹之法定繼承人，依法繼受其權利義務，依最高法院六十六年臺再字第
      四二號民事判例，自得請求被告公司返還信託物。為此，以本件起訴狀繕本送
      達為終止信託關係之意思表示，請求判決如訴之聲明。
三、證據：提出繼承系統表、戶籍謄本、被告公司股東名簿、協議書、臺北市稅捐稽
    徵處地價稅、房屋稅繳款書、切結書、土地登記謄本、新和泰實業股份有限公司
    變更登記事項卡、假處分聲請狀、假處分裁定、土地及建物登記簿謄本、臺灣臺
    北地方法院七十九年度重訴字第四五八號、臺灣高等法院八十年度重上字第八六
    號、八十一年度重上更(一)字第八三號、最高法院八十一年台上字第一三一四號民
    事判決、確定證明書、最高法院十八年上字第一七二○號、六十六年臺再字第四
    二號民事判例意旨。
乙、被告方面：
    被告未於言詞辯論期日到場，亦未提出準備書狀作何聲明或陳述。
丙、本院依職權調閱台灣高等法院八十一年度重上更（一）字第八三號請求所有權移
    轉登記歷審民事卷宗。
    理      由
一、本件被告未於言詞辯論期日到場，核無民事訴訟法第三百八十六條各款所列情形
    ，爰依原告之聲請，由其一造辯論而為判決。
二、按當事人對於他造主張之事實，於言詞辯論時不爭執者，視同自認，當事人對於
    他造主張之事實，已於相當時期受合法之通知，而於言詞辯論期日不到場，亦未
    提出準備書狀爭執者，準用第一項之規定，民事訴訟法第二百八十條第一項前段
    、第三項前段分別定有明文。
三、經查，本件原告主張之事實，業據其提出繼承系統表、戶籍謄本、被告股東名簿
    、協議書、地價稅繳款書、房屋稅繳款書、切結書、土地及建物登記謄本均影本
    為證，並經本院依職權調閱台灣高等法院八十一年度重上更（一）字第八三號請
    求所有權移轉登記歷審民事卷宗查核屬實，且被告於八十九年七月二十日合法收
    受本件起訴狀繕本及言詞辯論期日通知書後，並未於同年八月三十日之言詞辯論
    期日到場，亦未提出任何書狀為爭執，參諸上開條文規定，應視同被告自認。是
    原告主張之右揭事實，應堪信為真實。
四、被告與陳樹間之信託契約並無約定存續期間，而原告為陳樹之法定繼承人，依法
    當然繼受陳樹之權利義務，而原告以起訴狀繕本之送達為終止信託關係之意思表
    示，該起訴狀繕本已於八十九年七月二十日送達於被告，此有送達證書一件在卷
    可稽，則原告終止信託契約之意思表示已合法生效，亦堪認定。從而，原告基於
    信託關係終止後之信託物返還請求權，請求被告將系爭房地如聲明所示之應有部
    份移轉登記予原告，自屬有據，應予准許。
五、原告雖陳明願供擔保，請求宣告假執行，惟本件係命被告為一定意思表示之判決
    ，依強制執行法第一百三十條之規定，於判決確定時，視為已有該項意思表示，
    核與民事訴訟法第三百九十條第一項之要件不符，不能准許，應予駁回。
六、據上論結，本件原告之訴為一部有理由，一部無理由，依民事訴訟法第三百八十
    五條第一項前段、第七十九條但書，判決如主文。
中      華      民      國    八十九    年      九      月    十三      日
                                臺灣士林地方法院民事第一庭
~B法      官  蔡文育
右為正本係照原本作成。
如對本判決上訴須於判決送達後廿日內向本院提出上訴狀。
中      華      民      國    八十九    年      九      月    十八      日
~B法院書記官  黃瑞華


司法院資訊處製作；財團法人民間司法改革基金會備份。
